最高法院民事判決　　　　　　　　　　　　　　　九十一年度台上字第一七○六號
　　上　訴　人　甲○○
　　訴訟代理人　李泰宏律師
　　被 上訴 人　交通部台灣鐵路管理局
　　法定代理人　黃德治
　　訴訟代理人　蘇建榮律師
右當事人間請求拆屋還地等事件，上訴人對於中華民國八十九年十月十一日台灣高等
法院花蓮分院第二審判決（八十九年度上字第一四六號），提起上訴，本院判決如左
：
    主  文
原判決關於駁回上訴人就補償金之上訴及該訴訟費用部分廢棄，發回台灣高等法院花
蓮分院。
其他上訴駁回。
第三審訴訟費用，關於駁回其他上訴部分，由上訴人負擔。
    理  由
本件被上訴人之法定代理人於原審判決後，由陳德沛變更為黃德治，並由黃德治為被
上訴人聲明承受訴訟，於法並無不合，應予准許，合先說明。
次查被上訴人主張：坐落台東縣鹿野鄉○○段一五九之一三號土地中如第一審判決附
圖所示黃色部分面積○‧一七四○公頃（下稱系爭土地），屬中華民國所有，被上訴
人為管理機關，上訴人無正當權源，竟自民國七十二年起，占用系爭土地興建混凝土
預拌廠，迭經被上訴人催促拆屋還地，均未獲置理。又上訴人占用期間，獲有相當於
租金之利益，致被上訴人受有不能利用系爭土地之損害等情。依民法第一百七十九條
、第七百六十七條之規定，求為命上訴人拆除系爭土地之地上物並將土地返還被上訴
人，及給付被上訴人自七十三年七月一日起至八十八年六月三十日止，按公告地價百
分之八計算之補償金，計新台幣（下同）七萬四千一百九十一元及法定遲延利息，暨
自八十八年七月一日起至交還土地之日止，按月給付二千九百元補償金之判決。
上訴人則以：上訴人自七十二年間起即占用系爭土地，被上訴人不能謂為不知，顯屬
默許放任上訴人占用，且被上訴人於八十八年九月二十一日始提起本件訴訟，其請求
權已罹於時效而消滅；又依被上訴人新規劃之鐵路截彎取直路線，系爭土地無保留為
公用土地之必要。於原審言詞辯論時，改稱系爭土地自七十二年間起，係上訴人夫妻
占用，至七十九年間，變更為平環股份有限公司占用等語，資為抗辯。又稱上訴人不
知何人為系爭土地之權利人，乃投資大量資金，設立混凝土預拌廠，占用已達十六年
，被上訴人以前從未主張權利，現主張拆屋還地導致上訴人蒙受重大損害，顯有故意
及重大過失，是依侵權行為之法律關係，提起反訴，求為命被上訴人賠償上訴人五百
五十萬元之判決。
原審維持第一審所為上訴人敗訴之判決，並駁回上訴人之反訴，係以：(一)被上訴人主
張上訴人占用系爭國有土地之事實，為上訴人於第一審及原審言詞辯論前所不爭執，
並有土地登記簿謄本、台東縣關山地政事務所土地複丈成果圖在卷可稽，堪信為真實
。(二)按已登記之不動產所有人之回復請求權，無民法第一百二十五條消滅時效規定之
適用，業經司法院大法官會議釋字第一○七號解釋在案，上訴人所為時效抗辯，即屬
無據。(三)出租國有土地，係國有財產局之權利，而非其義務，上訴人抗辯其依國有財
產法第四十二條第一項第二款之規定有權承租或承購系爭土地，被上訴人不得請求返
還云云，亦屬誤會。(四)物上請求權為土地所有人之權利，縱有多年不行使，亦不影響
嗣後請求權之行使。至於被上訴人是否有利用系爭土地之必要，更與本件之判斷無涉
。又上訴人無權占用系爭土地多年，被上訴人於八十八年九月二十一日提起本件訴訟
，迄原審為判決時已一年有餘，無再酌定履行期間之必要。(五)上訴人於第一審審理時
始終自認其自七十二年起占用系爭土地經營大永昌混凝土預拌廠，而於原審言詞辯論
期日，始以「系爭土地自七十九年間起，即由平環股份有限公司佔用」為其防禦方法
，其因故意或重大過失未於第一審程序提出該防禦方法，至為明顯，依民事訴訟法第
四百四十七條第四款之規定，駁回上訴人此項防禦方法。(六)上訴人反訴主張其占用系
爭土地已達十六年，期間投資大量資金，設立混凝土預拌廠，被上訴人至今始主張拆
屋還地，致上訴人蒙受重大損害，被上訴人顯有怠於行使權利之故意及重大過失，求
為命被上訴人賠償上訴人五百五十萬元云云。然查上訴人無正當權源，公然占用被上
訴人所管領之系爭土地，且藐視公權力，肆無忌憚的一再擴張其廠房規模，其行為不
僅應負民事責任，更應受刑事追訴，始符合公平正義原則，其竟以被上訴人怠於對其
行使權利為理由，請求高額賠償，於法無據，不能准許等詞，為其心證之所由得，並
說明上訴人其餘之防禦方法，不予審酌之理由。
關於駁回上訴部分：
原審認定上訴人無正當權源，占用被上訴人所管領之系爭土地，而已登記之不動產所
有人之回復請求權，無民法第一百二十五條消滅時效規定之適用，上訴人為時效抗辯
，即屬無據，因而命上訴人拆除系爭土地上之地上物並將土地返還被上訴人，於法並
無不合。次查上訴人於本件訴訟繫屬前之八十六年七月三日向台東縣鹿野鄉公所提出
之陳情書、同年八月十四日向台灣鐵路管理局台東工務段提出之陳情書及出具之切結
書、訴訟繫屬後之八十九年二月二十九日向財政部國有財產局提出之陳情書、同年三
月十七日向台灣鐵路管理局提出之陳情書，及在第一審提出之現場圖（見一審卷第三
十二頁、第三十一頁、第四十一頁、第六十八頁至第七十頁、第七十六頁、第七十七
頁），均載明系爭土地為其所占用，且於向財政部國有財產局、台灣鐵路管理局提出
之陳情書中，直言其占用系爭土地十六年從未間斷云云，上訴人於原審言詞辯論期日
，改以「系爭土地自七十九年間起，即由平環股份有限公司佔用」為其防禦方法，更
與其於原審提起反訴所主張占用系爭土地十六年，自相矛盾，原審認其係故意或重大
過失未於第一審程序提出該防禦方法，依民事訴訟法第四百四十七條第四款之規定，
駁回上訴人此項防禦方法，經核無違背法令之可言。上訴論旨，指摘原判決關於拆屋
還地部分為不當，求予廢棄，非有理由。
關於廢棄發回部分：
查上訴人對被上訴人之請求既全部為時效之抗辯（見一審卷第三十四頁），自屬重要
之防禦方法，然原審僅就拆屋還地部分，引用司法院大法官會議釋字第一○七號解釋
，認無民法第一百二十五條消滅時效規定之適用，而對被上訴人依不當得利之法律關
係請求補償金部分，究有無時效消滅之情形，原審並未表示其取捨之意見，顯有判決
不備理由之違法。上訴論旨，指摘原判決關於補償金部分為不當，求予廢棄，非無理
由。
據上論結，本件上訴為一部有理由，一部無理由，依民事訴訟法第四百七十七條第一
項、第四百七十八條第一項、第四百八十一條、第四百四十九條第一項、第七十八條
，判決如主文。
中      華      民      國    九十一    年      八      月    二十三    日
                              最高法院民事第一庭
                                  審判長法官  李  錦  豐
                                        法官  楊  鼎  章
                                        法官  吳  麗  女
                                        法官  許  朝  雄
                                        法官  陳  淑  敏
      右正本證明與原本無異
                                              書  記  官
中      華      民      國    九十一    年      九      月     十六     日
